【裁判字號】    89,訴,72
【裁判日期】    890907
【裁判案由】    拆屋交地
【裁判全文】
臺灣臺南地方法院民事判決  八十九年度訴字第七二號
    原      告  辛○○
    訴訟代理人  戊○○
    原      告  丁○○
                丙○○
                己○
    兼二人共同
    訴訟代理人  庚○○        .
    被      告  亥○          .
    訴訟代理人  曾清山律師
    複代理人    李桂瑞律師
    被      告  酉○          .
                              .
                乙○○        .
                              .
                辰○○        .
                              .
                天○          .
                              .
                地○          .
                              .
                宇○          .
                戌○          .
                              .
                申○          .
                壬○○        .
                巳○○        .
                午○○○      .
                丑○            住台北縣三重市○○○路○段十一巷十二號
                未○○○○○○.
                癸○○        .
                甲○○○      .
                寅○○          住台北縣三重市○○路○段十一巷十二號被
                卯○○          住台北縣新莊市○○路四一二號二樓
                子○○          住台北縣三重市○○○路○段十一巷十二號
右當事人間請求拆屋交地事件，本院判決如左：
    主    文
被告應將坐落台南縣新化鎮○○段六八六地號土地上如附圖所示斜線部分面積柒參點
參貳平方公尺之建物拆除，並將上開土地返還原告。
訴訟費用由被告連帶負擔。
本判決於原告以新臺幣玖拾貳萬元為被告供擔保後，得假執行。但被告亥○如於假執
行程序實施前，以新臺幣貳佰柒拾參萬柒仟陸佰玖拾伍元為原告預供擔保，得免為假
執行。
    事    實
甲、原告方面：
    一、聲明：請求判決除假執行擔保金額外，餘如主文所示。
    二、陳述：
    一、本件原告主張：
        （一）坐落台南縣新化鎮○○段六八六地號、地目旱、面積九八一七平方公
              尺之土地（下稱系爭土地），為原告辛○○、丁○○、庚○○、李正
              修、己○等五人所共有。被告之被繼承人楊新丁無權占用如附圖所示
              之斜線部分面積柒參點參貳平方公尺之土地建屋使用。
        （二）坐落台南縣新化鎮○○段六八六地號土地上之建物即台南縣新化鎮○○路四一五號房屋（下稱系爭建物），據被告亥○自認，係其父親楊
              新丁所建，而楊新丁又於民國五十一年十一月二十六日死亡，則系爭
              建物應為楊新丁之繼承人全體公同共有，則本件拆屋之請求對於楊新
              丁之繼承人全體必須合一確定，爰依民事訴訟法第二百五十五條第一
              第五款之規定，追加除被告亥○以外之其餘繼承人為被告。
        （三）按「所有人對於無權占有或侵奪其所有物者，得請求返還之」，為民
              法第七百六十七條前段所明定。是原告等本於所有權之行使，自得訴
              請排除被告之侵害，拆除地上建築物，並將被告無權占用之土地返還
              原告等使用。再則，原告等除以口頭通知被告應返還土地外，復於民
              國八十七年六月間亦曾委託友人李登財通知被告應將無權占有之土地
              上之建築物自行拆除並返還土地，或應將無權占用之土地承購，惟被
              聲明所示。
        （四）次查被告主張系爭土地係被告之父楊新丁於四十五年前向訴外人李糧
              、李東勝占有，且已歸劃被告管有，並原告之被繼承人李丁壽立協議
              同意書承認在案，則原告自應受其拘束，不得以無權占有之法關係，
              請求被告拆屋交地。惟按共有人對於他共有人因分割而得之物，按其
              應有部分負與出賣人同一擔保責任，民法第八百二十五條定有明文，
              原十九之二號土地，於八十一年十月二十九日因和解成立分割，系爭
              土地分歸原告所有，則原共有人李糧、李東勝自負移轉系爭土地之應
              有部分予原告，並使原告取得占有之義務，被告之父楊新丁既向李糧
              、李東勝購有部分而占有，自應繼受李糧、李東勝之義務，將房屋拆
              除，將土地返還原告。
        （五）又被告抗辯土地共有人曾有分管協議，系爭土地由其被繼承人楊新丁
              占有，惟八十一年共有人已協議分割土地，系爭土地歸原告等五人取
              得，則分管協議業已失效，故被告以曾有分管協議抗辯非無權占有，
              實顯不能成立。
  三、證據：提出土地登記簿謄本一件、照片三幀、戶籍謄本二十四件、繼承系統表
      一件。
乙、被告方面：
    壹、被告亥○部分：
        一、聲明：原告之訴及假執行之聲請均駁回。如受不利之判決，被告願預供
            擔保，請准免為假執行。
        二、陳述：
            （一）坐落台南縣新化鎮○○段第六八六號土地（重測前係洋子段第十
                  九之八六號土地，分割自十九之二號土地，面積一分地，於四十
                  五年二月二日前，被告之父楊新丁向訴外人李糧、李東勝購買，
                  且已分管由楊新丁占有，有協議同意書後附附圖載明編號劃歸
                  由楊新丁占有可證，且該同意書經共有人全體簽名同意，並經李
                  東勝之子李志鵬於另案（台灣高等法院台南分院八十三年度上字
                  第五一一四號）審理時證稱係真正，而該地上建物即牌號碼台南
                  縣新化鎮○○路四一五號房屋，係楊新丁於購地後所建，屬楊新
                  丁所有。
            （二）楊新丁於民國五十一年十一月二十六日死亡後，系爭土地及地上
                  建物由子女楊氏長揚正、楊氏過、楊氏反、天○、亥○、地○、
                  宇○、楊氏厭、戌○、申○等人繼承，依民法第一千一百五十一
                  條規定：「繼承人有數人時，在分割遺產前，各繼承人對於遺產
                  全部為公同共有」，楊新丁死亡後，繼承人並未分割其遺產，系
                  爭土地及地上建物仍屬繼承人全體公同共有。
            （三）原告擁有系爭土地，係繼承自李丁壽，而李丁壽於協議同意書上
                  有簽名同意，原告繼承李丁壽之遺產，自應同受約束，不得對楊
                  新丁之繼承人主張無權占有，而請求拆屋還地。況依民法第八百
                  十九條第二項規定：「共有物之處分．．．應得洪有人全體之同
                  意」，此為固有必要共同訴訟，系爭土地及地上建物，仍屬楊新
                  丁之繼承人全體公同共有已如前述，被告並無處分系爭土地及地
                  上建物之權，原告僅對共有人之一之被告提起本訴，顯然欠缺權
                  利保護要件，同一訴訟客體，前經系爭土地共有人李文福李文明
                  以同一法律關係，請求被告拆屋還地，經台灣高等法院台南分院
                  以八十三年度上字第五一一四號民事判決，判決李文福、李文明
                  敗訴確定，原告再提起本訴，顯無理由。
        三、證據：提出土地登記簿謄本正本一份、協議同意書影本一份、戶屋稅籍
            證明書影本一份、戶籍謄本正本一份、判決書影本二份。
    貳、被告酉○、乙○○、辰○○、天○、地○、宇○、戌○、申○、壬○○、巳
        ○○、午○○○、丑○、未○○○○○○、癸○○、甲○○○、寅○○、卯
        ○○、子○○均未於言詞辯論期日到場，亦未提出準備書狀作何聲明或陳述
        。
丙、本院依職權勘驗現場，並囑託台南縣新化地政事務所派員測量作成複丈成果圖，
    及向本院調取本院八十三年度訴字第七八號拆屋還地民事卷。
    理    由
甲、程序方面：
    一、按該訴訟標的對於數人必須合一確定者，得追加其原非當事人之人為當事人
        ，此觀諸民事訴訟法第二百五十五條第一項第五款規定及最高法院十九年上
        字第一四四五號判例意旨自明。經查系爭建物係楊新丁所建造，楊新丁於五
        十一年十一月二十六日死亡後，系爭建物自應由其繼承人全體繼承，依民法
        第一千一百五十一條規定：「繼承人有數人時，在分割遺產前，各繼承人對
        於遺產全部為公同共有」，楊新丁死亡後，繼承人並未分割其遺產，系爭土
        地及地上建物仍屬繼承人全體公同共有，又查被告係楊新丁之繼承人，有繼
        承系統表及戶籍謄本等件附卷，且被告均未於法定期間聲明對被繼承人楊新
        丁拋棄繼承，亦經本院依職權查詢結果，本院亦無以楊新丁為被繼承人之拋
        棄繼承案件，則本件被繼承人楊新丁之權利義務應由其全體法定繼承人繼承
        ，即本應由被告酉○等十九人繼承甚明，惟本件原告起訴時雖僅以被告亥○
        為被告起訴，嗣於本院審理中，追加被繼承人楊新丁之法定繼承人酉○、乙○○、辰○○、天○、地○、宇○、戌○、申○、壬○○、巳○○、午○○○、丑○、未○○○○○○、癸○○、甲○○○、寅○○、卯○○、子○○
        為被告，依前揭民事訴訟法第二百五十五條第一項第五款之規定，殊無不合
        ，應予准許，先此明。
    二、本件被告酉○、乙○○、辰○○、天○、地○、宇○、戌○、申○、壬○○
        、巳○○、午○○○、丑○、未○○○○○○、癸○○、甲○○○、寅○○
        、卯○○、子○○經合法通知，均未於言詞辯論期日到場，核無民事訴訟法
        第三百八十六條各款所列情形，爰依原告聲請，由其一造辯論而為判決。
乙、得心證之理由：
    一、本件原告主張：坐落台南縣新化鎮○○段六八六地號、地目旱、面積九八一
        七平方公尺之土地，為原告辛○○、丁○○、庚○○、丙○○、己○等五人
        所共有。被告之被繼承人楊新丁無權占用如附圖所示之斜線部分面積柒參點
        參貳平方公尺之土地建屋使用，而楊新丁又於五十一年十一月二十六日死亡
        ，則系爭建物應為楊新丁之繼承人全體即被告公同共有，原告本於民法第七
        百六十七條所有權之行使，自得訴請排除被告之侵害，拆除地上建築物，並
        將被告無權占用之土地返還原告使用。惟原告除以口頭通知被告應返還土地
        外，復於八十七年六月間亦曾委託友人李登財通知被告應將無權占有之土地
        上之建築物自行拆除並返還土地，或應將無權占用之土地承購，被告迄今均
        置之不理，而無效果。為此依法提起本訴，請求判決如訴之聲明所示等情。
        被告亥○則以：原告就同一訴訟客體，前經系爭土地共有人李文福李文明以
        同一法律關係，請求被告拆屋還地，經台灣高等法院台南分院以八十三年度
        上字第五一一四號民事判決，判決李文福、李文明敗訴確定，原告再提起本
        訴，顯無理由。又系爭土地於重測前係洋子段第十九之八六號土地，分割自
        十九之二號土地，於四十五年二月二日前，被告之父楊新丁向訴外人李糧、
        李東勝購買，且已分管由楊新丁占有，有協議同意書後附附圖載明編號劃
        歸由楊新丁占有可證，且該同意書經共有人全體簽名同意，並經李東勝之子
        李志鵬於另案（台灣高等法院台南分院八十三年度上字第五一一四號）審理
        時證稱係真正，而該地上建物即牌號碼台南縣新化鎮○○路四一五號房屋，
        係楊新丁於購地後所建，屬楊新丁所有，而原告擁有系爭土地，係繼承自李
        丁壽，而李丁壽於協議同意書上有簽名同意，原告繼承李丁壽之遺產，自應
        同受約束，不得對楊新丁之繼承人主張無權占有，請求拆屋還地等語，資為
        抗辯。
    二、經查原告主張：坐落台南縣新化鎮○○段六八六地號之土地，為原告所共有
        ，被告之被繼承人楊新丁占用如附圖所示之斜線部分面積柒參點參貳平方公
        尺之土地建屋使用，而楊新丁又於五十一年十一月二十六日死亡，則系爭建
        物應為楊新丁之繼承人全體即被告公同共有之事實，業據原告提出土地登記
        簿謄本一件、照片三幀、戶籍謄本二十四件、繼承系統表一件為證，並經本
        院會同台南縣新化地政事務所勘驗現場屬實，並囑託該所測量作成複丈成果
        圖，有勘驗筆錄及複丈成果圖附卷可稽，復為被告亥○所不爭執，被告酉○
        、乙○○、辰○○、天○、地○、宇○、戌○、申○、壬○○、巳○○、午
        ○○○、丑○、未○○○○○○、癸○○、甲○○○、寅○○、卯○○、子
        ○○則均未於言詞辯論期日到場爭執，亦未提出準備書狀作何答辯或陳述，
        自堪認原告之上開主張為真實。
    三、被告亥○雖辯稱：原告就同一訴訟客體，前經系爭土地共有人李文福李文明
        以同一法律關係，請求被告拆屋還地，經台灣高等法院台南分院以八十三年
        度上字第五一一四號民事判決，判決李文福、李文明敗訴確定，原告再提起
        本訴，顯無理由云云。惟按民事訴訟法所謂一不再理之原則，乃指同一事件
        已有確定之終局判決者而言，其所謂同一當事人，必同一當事人，就同一訴
        訟標的，而為同一聲明，若此三者有一不同，即不得謂烔一事件，自不受確
        定判決之拘束（最高法院四十六年度台上字第二二三號裁判要旨參照）。查
        被告亥○所稱前案（本院八十三年度訴字第七八號），其起訴之原告係系爭
        土地之原共有人李文福、李文明，與本件原告，其當事人不同一，非屬同一
        事件，自無一事不再理原則之適用，是被告亥○前揭辯解，於法顯有未合，
        即難憑採。
    四、被告亥○又辯稱：被告之父楊新丁於四十五年二月二日前，向訴外人李糧、
        李東勝購買系爭土地如附圖所示之斜線部分，且已分管由楊新丁占有使用，
        被告自非無權占有云云。按買賣契約僅有債之效力，不得以對抗契約以外之
        第三人，本件上訴人雖向訴外人林某買受系爭土地，惟在林某將系爭土地之
        所有權移轉登記與上訴人以前，既經執行法院查封拍賣，由被上訴人標買而
        取得所有權，則上訴人基於所有權請求上訴人返還所有物，上訴人即不得以
        其與林某間之買賣關係，對抗被上訴人（最高法院七十二年台上字九三八號
        判例參照）。查系爭土地係自原十九之二地號土地分割而來，原十九之二號
        土地分割前之原共有人為李丁壽（即原告之被繼承人）、李水草、李東勝、
        李糧、許國成、李陳連止、李文福、李文明、李萬福、李惷、李登才、李登
        仁、李國明等人所共有，並於八十一年八月二十七日在本院八十年訴字第八
        七九號分割共有物事件，和解分割由李丁壽取得，嗣原告於八十三年六月九
        九日自被繼承人李丁壽繼承取得並辦理登記，此有土地登記簿謄本可憑，被
        告亥○雖提出全體共有人所立之協議同意書，以證明系爭土地由原共有人李
        糧、李東勝出售予其父楊新丁，並同意由其父楊新丁分管等情，惟系爭土地
        迄未由出賣人李東勝、李糧移轉登記與楊新丁或被告所有，且現由原告分割
        繼承而取得所有權，並辦理所有權移轉登記在案，此為兩造所不爭執，則揆
        諸前揭判例意旨，被告亥○之父楊新丁與李東勝、李糧間就系爭土地所為之
        買賣契約僅具債權效力，自不得憑該買賣契約對抗系爭土地所有權人之原告
        ，是以，被告亥○據上開買賣契約以抗辯其占有系爭土地為非無權占有云云
        ，顯屬無據，即非可採。
    五、被告亥○復辯稱：系爭土地經分割前之共有人全體協議同意由被告之被繼承
        人楊新丁分管占有，該同意書經共有人全體簽名同意，並經李東勝之子李志
        鵬於另案審理時證稱係真正，而原告擁有系爭土地，係繼承自李丁壽，而李
        丁壽於協議同意書上有簽名同意，原告繼承李丁壽之遺產，自應同受約束，
        不得對楊新丁之繼承人主張無權占有，請求拆屋還地云云。經核被告亥○所
        提出之協議同意書，係系爭土地分割前之十九之二地號土地分割前原共有人
        ，就上開土地所為之分管約定，其分管契約之當事人，乃以土地共有人為限
        ，縱共有人已將應有部分讓與他人，在辦妥所有權移轉登記前，受讓人仍不
        得以共有人之身分，參與共有物之分管等行為，此觀協議同意書其上立協議
        書人為李東勝、李糧至明，準此，被告之被繼承人既非上開協議同意書之締
        約當事人，該分管契約對之自不生效力，其據以該協議同意書，而抗辯對系
        爭土地有分管占有之權限，於法洵屬無據，已難憑採。又按共有人對於共有
        土地所為之分管約定，僅係定共有人占有使用之暫時狀態，並不生消滅共有
        關係之特約，與共有物之分割，即生共有關係終止及各自取得分得部分所有
        權之效力，尚屬有間，是以，本件原十九之二地號土地雖於四十五年二月二
        日經共有人全體成立分管之約定，惟嗣於八十一年八月二十七日在本院八十
        年訴字第八七九號分割共有物事件，和解分割成立，使共有人之共有關係告
        終止，並各自取得分得部分之所有權，則就上開土地共有狀態所為之分管契
        約當然因共有物之分割而消滅，而原告之被繼承人李丁壽（原土地共有人）
        即因和解分割而取得系爭土地所有權，反之原土地共有人李東勝、李糧未分
        得系爭土地，則其對於原告所分得之系爭土地，既喪失共有權利，其占有自
        難謂有何法律上之原因，是被告亥○據上開協議同意書為占有系爭土地之權
        源，於法亦有未合，自無可取。
    六、綜上所述，被告占有系爭土地如附圖所示之斜線部分建屋使用，既無法律上
        權源，從而，原告依民法第七百六十七條所有物返還請求權之法律關係，請
        求被告將坐落系爭土地如附圖所示斜線部分之建物拆除，並將土地返還原告
        ，洵屬正當，應予准許。
丙、假執行之宣告：
    原告及被告亥○分別陳明願供擔保請為宣告假執行或免為假執行，經核均與規定
    相符，爰分別酌定相當之擔保金額予以宣告。
丁、結論：本件原告之訴為有理由，依民事訴訟法第三百八十五條第一項前段、第八
    十五條第二項、第三百九十條第二項、第三百九十二條，判決如主文。
中      華      民      國    八十九    年      九      月      七      日
                                臺灣臺南地方法院民事第二庭
~B法      官    蔡  美  美
右正本證明與原本無異。
如對本判決上訴，須於判決送達後廿日內向本院提出上訴狀（須附繕本）。
中      華      民      國    八十九    年      九      月      七      日
~B法院書記官    高  惠  美


司法院資訊處製作；財團法人民間司法改革基金會備份。
